臺灣臺南地方法院民事判決　　　　　　　 99年度訴字第159號
原　　　告　張哲銘
訴訟代理人　陳清白　律師
被　　　告　威致鋼鐵工業股份有限公司
法定代理人　郭瑞西
訴訟代理人　郭淑慧　律師
複　代理人　陳文欽　律師
　　　　　　蔡淑文　律師
上列當事人間請求給付工程款事件，本院於民國100年3月28日言
詞辯論終結，判決如下：
    主      文
被告應給付原告新臺幣玖拾玖萬肆仟壹佰陸拾捌元，及自民國九
十九年二月三日起至清償日止，按週年利率百分之五計算之利息
。
訴訟費用由被告負擔。
本判決於原告以新臺幣拾萬壹仟佰元供擔保後，得假執行
。但被告以新臺幣玖拾玖萬肆仟壹佰陸拾捌元為原告預供擔保後
，得免為假執行。
    事實及理由
壹、程序部分：
    按訴狀送達後，原告不得將原訴變更或追加他訴，但擴張或
    減縮應受判決事項之聲明者，不在此限，民事訴訟法第255
    條第1項但書第3款定有明文。本件原告原起訴請求被告應給
    付原告新臺幣（下同）1,291,550元，及自民國98年11月20
    日起至清償日止，按週年利率百分之5計算之利息，嗣減縮
    訴之聲明為請求被告應給付994,168元，及自起訴狀繕本送
    達翌日起至清償日止，按週年利率百分之5計算之利息，核
    其訴訟標的及原因事實同一，僅為聲明之減縮，於法並無不
    合，應予准許。
貳、實體部份：
一、原告起訴主張：
  (一)被告於97年6月底委託原告舖設被告公司辦公室前廣場瀝青
    工程（下稱系爭工程）。由於當時業界預定瀝青原物料將於
    97 年7月間調漲，被告公司為節省費用，乃要求原告報價後
    即進場施作，免得因訂約而延誤時間。原告鑑於雙方之前已
    有合作經驗，因此未等訂約，即先行開工。原告所使用之瀝
    青原料，係由坤慶瀝青工業股份有限公司（下稱坤慶公司）
    提供，因此原告乃以坤慶公司名義製作報價單，直接向被告
    公司採購部協理劉伯仁報價，於獲得首肯後，旋即進場施作
    。97年7月1日工程完工，原告乃製作請款單遞交被告公司負
    責工務之廠務處工程師吳金得請求被告付款。惟不知何故，
    付款乙事卻遲遲沒有下文。為此，原告乃親自登門造訪，不
    料卻被被告公司警衛阻絕於門外。原告迫不得已，乃於98年
    11月13日委託律師去函催告，詎被告以「似無與來函所稱之
    張哲銘君訂立工程契約的情事……」云云，加以搪塞，在催
    告函送達後仍藉故推諉，分明有意狡賴，拒絕給付。原告為
    被告施作之系爭工程業已完成並由被告使用中，依民法第
    490 條規定，被告自有給付報酬之義務。
  (二)97年6月27日原告施作系爭工程時，適逢下雨，原告表示應
    該停工才不致影響工程品質，惟被告公司劉伯仁協理、柯文
    邦課長表示有趕工之必要，乃要求繼續施作，當時，原、被
    告雙方為此曾在被告公司辦公室內開會協商，原告方面有證
    人陳正忠參與。
  (三)系爭工程因被告急於在瀝青漲價前動工，故未經訂定合約即
    開始施作，以致各項約定均付闕如。由於被告否認原告之請
    款金額，原告不得已，只好送鑑定，以為請求依據。同理，
    雙方因無契約約定，對於是否應驗收，各執一詞，被告主張
    應經驗收才可請款，對此有利於己之事實，應由其負舉證責
    任。退而言之，本件縱認應驗收，然系爭工程完工至今已兩
    年餘，原告亦已多次登門請求工程款，倘被告認非驗收不可
    ，何以始終未見被告來函催促？又據鑑定報告所稱：「本案
    鑑定標的物係威致鋼鐵工業股份有限公司廣場瀝青鋪設工程
    ，於九十七年六月間竣工，經運輸鋼鐵之大型拖車行駛至今
    已二年餘，路面已破壞。」等語，則路面已經損壞不復當初
    竣工模樣，試問如何驗收？由被告從未催促原告驗收，及未
    經驗收被告即開始使用系爭工程乙節觀之，足見系爭工程應
    無驗收之約定。被告公司門禁森嚴，未經允許，尋常人等難
    以進入。故如要驗收，亦非被告配合莫辦。今被告以未經驗
    收為由，拒絕付款，將一切責任歸與原告，試想：倘被告始
    終不配合驗收，則原告豈非永遠都無法請款？系爭工程倘有
    瑕疵，依常理，被告定會具函要求原告修繕，以明責任。然
    兩年多來，被告不僅無隻字片語通知，甚至直到原告告上法
    院，被告都還矢口否認雙方有工程承攬合約存在。既然被告
    連原告有幫其施作工程乙事都不予承認，其自不可能有要求
    原告作後續之驗收，殆無疑義。如上所述，本件如須驗收而
    未能驗收，其責任亦在被告，不可歸責原告。至於工程是否
    有瑕疵，被告既作此主張，應由其負舉證責任。
  (四)原告於施工時，被告公司人員郭建都從頭到尾在場監工，且
    隨時拉「水線」檢測工程品質，施工一不合標準，馬上補強
    ，實與驗收無異。被告否認郭某在場，分明睜眼說瞎話。試
    問：倘無郭某監工其事，則被告公司上下員工甚眾，原告如
    何得知被告公司有「郭建都」其人？系爭工程並未有驗收之
    約定，由以下事實可以推斷：(1)工程如須驗收才能請款，原
    告豈可能迷糊到未經驗收即上門請款之理？(2)工程如有驗收
    之約定，原告為了請款，必急於要求驗收，否則豈不是跟自
    己的工程款過不去?(3)工程從未驗收，被告即已在使用，可
    見工程無驗收之約定，否則未驗收即逕行使用，品質責任歸
    屬如何釐清？(4)就因為無驗收之約定，被告公司才須於施工
    時派郭建都「亦步亦趨」，隨時檢驗施工品質。(5)退而言之
    ，假設有驗收之約定，而原告遲遲不肯配合驗收，被告大可
    具函催告留下憑據，俟原告仍無動靜，再使用系爭工程所鋪
    設之路面不遲。然從被告無一催告行動即逕行使用路面，可
    見雙方無驗收約定，至為灼然。
  (五)並聲明：求為判決：
    1.被告應給付原告994,168元，及自起訴狀繕本送達翌日起
      至清償日止，按週年利率百分之5計算之利息。
    2.訴訟費用由被告負擔。
    3.原告願供擔保，請准宣告假執行。
二、被告則以：
  (一)兩造間訂立委託舖設系爭工程之口頭契約，系爭工程契約約
    定內容為原告施作須路面平整耐用、路床穩固。
  (二)97年6月30日或7月1日左右，確有工人於被告辦公室前廣場
    進行瀝青工程，當時適逢雨天，被告董事長及特別助理王大
    偉見此情形，董事長立即向現場施工人員表示下雨天不可施
    工，須立即停止等語。奈現場人員仍執意進行，當時並未見
    及原告在場。數日後確有原告提出以第三人坤慶公司名義製
    作，並蓋有坤慶公司統一發票專用章之請款單，擬向被告請
    款，原告並聯絡被告董事長特別助理王大偉，王大偉查詢現
    場情形後發現施工品質惡劣、四處龜裂、瑕疵顯而易見，乃
    向原告表示，若要請款，請先進行修補，並須驗收通過等語
    ，詎原告置之不理，迄未修補、未驗收通過，時隔年餘，又
    來函請款，令人不解。
  (三)原告請款時被告要求先行修補，原告置之不理有如前述，其
    既未完成工作通過驗收，如何請款？另工程慣例保固期為一
    年，原告拒絕修繕，待保固期滿遽為請款，無理之至！系爭
    工程雖已工作完成，然因原告施工品質惡劣，未使其具備約
    定之品質，並有減少或滅失價值等重大之瑕疵，且拒絕修補
    ，被告不得已而採購混凝土自行修護。被告並無自行驗收，
    本案乃原告完工後數日，即有柏油龜裂、路床出現坑洞等嚴
    重瑕疵，多次通知原告前來驗收，原告均未到。本案未經驗
    收，為免爭議，被告人員僅就小範圍為修護。本案被告付款
    條件為「原告須經被告驗收通過」，被告拒絕付款之理由是
    本件工程尚未經過驗收，故不付款。以上均足證原告提起本
    訴確無理由，應請駁回。
  (四)本案據原告自述係與被告公司劉伯仁接洽，而劉伯仁已到院
    證述本件工程須經過驗收後始得請款，對此，原告亦知悉等
    語。足證本案被告付款條件為「原告須經被告驗收通過」，
    現原告施工出現瑕疵且偷工減料（此一事實除證人柯文邦、
    王大偉證述外，原告及其證人陳正忠亦證述施工有龜裂）、
    工程更未經被告驗收通過。是原告於拒絕修繕瑕疵、進行驗
    收之情形下，待保固期滿訴請付款，確無理由等語，資為抗
    辯。
  (五)並聲明：求為判決：
    1.原告之訴暨假執行之聲請均駁回。
    2.訴訟費用由原告負擔。
    3.如受不利判決，請准供擔保，免為假執行。
三、兩造不爭執事項：
  (一)兩造間於97年6月間，有訂立委託舖設系爭工程之口頭契約
    。原告係以訴外人坤慶瀝青工業股份有限公司名義製作報價
    單（本院卷第15頁），並向被告公司採購部協理劉伯仁報價
    ，於獲得其首肯後，即進場施作，施工現場並有被告公司人
    員郭建都在現場。原告於結束系爭工程後，即製作請款單（
    本院卷第17頁）請求被告付款。
  (二)上開報價單中之「15cm厚AC舖設」、「10cm厚AC舖設」、「
    5cm厚AC舖設」、「級配購料」四項，均為實作實算項目。
  (三)系爭工程之面積經測量計算結果為1,693.72平方公尺、瀝青
    厚度經鑽心試驗厚度結果平均厚度為12.1公分。系爭工程連
    工帶料加上利潤、稅金，所需合理工程費用為新臺幣994,16
    8元。
  (四)系爭工程尚未經過（兩造會同）驗收。
  (五)被告尚未支付任何款項。
  (六)工程完工後被告公司旋即開始使用到現在。
  (七)系爭工程業於97年7月2日完工。
四、得心證之理由：
  (一)按稱承攬者，謂當事人約定，一方為他方完成一定之工作，
    他方俟工作完成，給付報酬之契約；報酬應於工作交付時給
    付之，無須交付者，應於工作完成時給付之，民法第490條
    、第505條定有明文。本件原告主張其承攬系爭工程，雙方
    就系爭工程之施作僅口頭約定，而系爭工程業已完工，然被
    告未支付款項等情，有原告提出現場照片9幀、報價單、請
    款單影本各1紙在卷可稽（本院卷第10-15頁、第17頁），並
    為兩造所不爭執，自堪信為真正。則本件原告既已將系爭工
    程完成，依上開規定，被告自應給付報酬，原告請求被告給
    付工程款，即屬有據，先予敘明。
  (二)惟被告抗辯稱雙方約定系爭工程「要經過驗收」才是付款的
    條件，本件工程沒有經過被告驗收，付款條件尚未成就，原
    告報酬給付請求權未發生，所以被告不應付款云云（本院卷
    第154-155頁），嗣又抗辯稱被告付款條件為「原告須經被
    告驗收通過」，被告拒絕付款之理由是本件工程尚未經過驗
    收，故不付款云云（本院卷第175頁），惟均為原告所否認
    ，則本件爭執要點在於：1.兩造有無約定系爭工程應「經過
    驗收」或應「經過驗收通過、合格」（被告於爭點整理時提
    出之用語為合格），始得請款？2.兩造若有上開約定，則被
    告以系爭工程尚未經過驗收為由，拒絕給付工程款，有無理
    由？茲論述如下：
    1.兩造有無約定系爭工程應「經過驗收」或應「經過驗收通
      過、合格」始得請款？
      (1)查，本件證人即被告公司前任採購部協理劉伯仁於本院
        審理中證稱：「（問：你公司行政大樓廣場的瀝青工程
        是否由你叫原告來做的？）是我們採購部門負責詢價的
        。」、「（問：與何人接洽的？）我與原告接洽的，與
        他談價格。」、「（問：上一次的合作過程，原告是否
        知道要經過驗收才可請款？）知道。」「（問：這次的
        口頭約定，是否原告也知道要經過驗收才可請款？）是
        的，這個工程是屬於實作實算，所以要經過驗收才可請
        款，這是我過去的慣例，我印象中這個工程是實作實算
        。」、「（問：有無證據證明當初跟原告有驗收的約定
        ？）報價單上面應該有註明是實作實算，如果是實作實
        算，所以如果施工單位不報數量，經過我們驗收確認就
        無法請款，證據就是報價單。」等語（本院卷第94-95
        頁）。而所謂驗收行為，係定作人對於承攬人所完成之
        工作物檢視其是否依民法第492條之規定，具備約定之
        品質、及無減少或滅失價值或不適於通常或約定使用之
        瑕疵之行為，關於工程之施作應經過驗收行為，實為一
        般工程慣例。再參酌上開證人劉伯仁所述，則被告抗辯
        稱兩造就系爭工程有應「經過驗收始得請款」之約定等
        語，應堪採信。原告主張兩造就系爭工程並未約定應經
        過驗收始得請款云云，即無足採。
      (2)至被告辯稱被告付款條件為「原告須經被告驗收通過」
        等語。而本件證人劉伯仁亦證稱：「（問：依照公司規
        定是工程完成要請款時是否要經過驗收通過才可請款？
        ）要。」等語（本院卷第93頁背面）。然則，依證人劉
        伯仁所述，僅能證明被告公司內部有此規定，無從推認
        兩造間有須經驗收通過、驗收合格始得請款之約定。況
        被告委託原告舖設被告辦公室前廣場瀝青工程僅有口頭
        契約，為兩造所不爭執，關於系爭工程驗收合格之標準
        為何，未見被告舉證以實其說，則原告得否請款端視被
        告主觀意見認定合格通過與否，即難謂為公允。再者，
        原告完成之系爭工程經驗收後，若有瑕疵等情形而不合
        格，被告自得依民法承攬章節相關規定主張瑕疵擔保責
        任，以維自身權益。準此，被告抗辯兩造有約定系爭工
        程應經過驗收通過、驗收合格始得請款等語，洵無足採
        。
    2.兩造若有上開約定，則被告以系爭工程尚未經過驗收為由
      ，拒絕給付工程款，有無理由？
      (1)經查，所謂驗收行為，係指定作人對於承攬人所完成之
        工作物檢視其是否依民法第492條之規定，具備約定之
        品質、及無減少或滅失價值或不適於通常或約定使用之
        瑕疵之行為，已見上述。本件被告既抗辯稱系爭工程於
        完工後，經董事長特別助理王大偉於97年7月10日左右
        查詢現場情形後發現施工品質惡劣、四處龜裂、瑕疵顯
        而易見，原告完工後數日，即有柏油龜裂、路床出現坑
        洞等嚴重瑕疵等語，且提出現場照片28張（本院卷第67
        -74頁），並提出證人柯文邦、王大偉為證（本院卷第
        110-117頁）。據被告上開所辯，顯見被告就系爭工程
        業已檢查完畢，則系爭工程已經過被告之驗收，洵堪認
        定。
      (2)被告雖抗辯履經通知原告驗收，原告均未到場，致系爭
        工程迄未經過驗收等語。惟查，被告並未提出通知原告
        驗收之相關函件，而證人王大偉雖證稱有通知原告驗收
        3次，惟原告都未到等語，惟其為被告公司董事長特別
        助理，其證詞難免偏頗，要難據採。況被告亦未舉證兩
        造間曾有原告應於驗收時到場之約定，則其謂履經通知
        原告驗收，原告未到，即難採信。再者，縱兩造間有約
        定原告應於驗收時到場，惟原告於驗收時到場，僅係給
        予原告得有表示意見及協商如何修補被告所指瑕疵之機
        會，原告未到場，僅生無法表示意見並及時與被告協商
        之結果，要無原告未到場會同驗收，被告即無法驗收之
        理。被告上開所辯，要無足採。
      (3)而兩造間約定系爭工程應經過驗收，原告始得請款，業
        經認定如上。則系爭工程既已經過被告之驗收，原告請
        求被告給付工程款，即屬有據。被告以系爭工程尚未經
        過驗收為由，拒絕給付工程款，委無足採。
      (4)至被告另抗辯系爭工程有上開嚴重瑕疵云云。惟查，證
        人柯文邦證稱：「（問：你剛才所述，「下午再施工，
        但是整個工程品質下來，因為當天的大雨，造成整個路
        基的路底泥濘非常不穩，所以整個工程的品質出現非常
        多的問題，包括坑洞、路面破損等等的事項。」，本件
        工程的品質瑕疵是因為施工第一天的大雨所造成，是否
        是你的猜測與推斷？）是的，…」等語（本院卷第115
        頁），可見證人證述為臆測之詞，自不足採。另證人王
        大偉證稱：「（問：你認為下大雨造成施工品質有瑕疵
        ，是你的推斷？）不是我的推斷，這是政府規定的，瀝
        青怕水，瀝青在下雨天鋪設的話，過幾天就會爛掉。」
        等語。惟該證人均為被告公司董事長特別助理，其證詞
        難免偏頗，即難遽採。且被告所提出之照片均為影印之
        黑白照片，且無拍攝日期，要難認定為原告雨夾施工所
        生之瑕疵。況系爭工程竣工後，被告公司旋即開始使用
        ，被告公司運輸鋼鐵之大型拖車行駛至今業已2年餘，
        自難逕依系爭瀝青路面現況推論系爭工程產生龜裂、坑
        洞之結果係肇因於原告雨天施工。是以，系爭工程產生
        龜裂、坑洞之原因多端，非必基於原告施工不良所致，
        亦可能係原告依被告指示施工所生，或於因氣候影響、
        自然耗損，或因被告使用不當，致生龜裂、坑洞之結果
        ，凡此均已因時間經過、被告於施工完成後旋即使用而
        無從查考。既被告未舉證證明系爭工程有瑕疵，亦未舉
        證該瑕疵肇因於原告施工不良所引起，被告上開所辯，
        即不足採。
五、綜上所述，本件原告既已將系爭工程全部施作完畢，被告並
    已使用迄今，且系爭工程並已經過被告驗收，被告即應給付
    工程款，是原告依兩造承攬契約之約定，請求被告給付其已
    施作完成之工程款，自屬有據。其次，本院參酌臺灣省土木
    技師公會之鑑定報告，系爭工程之面積經測量計算結果為1,
    693.72平方公尺、瀝青厚度經鑽心試驗厚度結果平均厚度為
    12.1公分，系爭工程連工帶料加上利潤、稅金，所需合理工
    程費用為994,168元，而認本件工程所需費用為994,168元。
    原告依上開鑑定結果，請求被告給付994,168元，即為可採
    。
六、從而，原告本於承攬契約之法律關係，請求被告給付原告
    994,168元，及自起訴狀繕本送達之翌日即99年2月3日起至
    清償日止，按週年利率百分之5計算之利息，為有理由，應
    予准許。
七、本件事證已臻明確，兩造其餘攻擊防禦方法及所提證據，核
    與判決之結果不生影響，均毋庸逐一審酌論述，附此敘明。
八、原告及被告陳明願供擔保，請求宣告假執行及免為假執行，
    核無不合，茲各酌定相當之擔保金額，予以准許。
九、據上論結，本件原告之訴為有理由，依民事訴訟法第78條、
    第390條第2項、第392條第2項，判決如主文。
中    華    民    國   100    年    4     月    15    日
                  民事第二庭  法  官  高俊珊
以上正本係照原本作成。
如不服本判決，應於判決送達後20日內，向本院提出上訴狀並表
明上訴理由，如於本判決宣示後送達前提起上訴者，應於判決送
達後20日內補提上訴理由書（須附繕本）。
如委任律師提起上訴者，應一併繳納上訴審裁判費。
中    華    民    國   100    年    4     月    15    日
                              書記官  蔡雅惠